【裁判字號】    95,矚訴,8
【裁判日期】    970219
【裁判案由】    貪污等
【裁判全文】
臺灣板橋地方法院刑事判決               95年度矚訴字第8號
公  訴  人  臺灣板橋地方法院檢察署檢察官
被      告  戊○○
上列被告因偽造文書等案件，經檢察官提起公訴（94年度偵字第
14548 號、第20237 號、95年度偵字第9255號），本院依簡式審
判程序判決如下：
    主  文
戊○○共同連續偽造印章，足以生損害於公眾及他人，處有期徒
刑陸月，如易科罰金，以銀元參佰元折算壹日；減為有期徒刑參
月，如易科罰金，以銀元參佰元折算壹日；扣案如附表一編號一
至七所示之偽造印章均沒收。又共同偽造私文書，足以生損害於
公眾及他人，處有期徒刑捌月；減為有期徒刑肆月，如易科罰金
，以銀元參佰元折算壹日；扣案如附表一編號一、四所示之偽造
印章及泰安產物保險股份有限公司第０１９４Ｇ０１２４號理賠
案中檢附亞東紀念醫院診斷證明書上偽造之「朱樹勳印」、「財
團法人徐元智先生醫藥基金會附設亞東紀念醫院證明書專用章」
印文各壹枚均沒收。上開所減之刑應執行有期徒刑陸月，如易科
罰金，以銀元參佰元折算壹日；扣案如附表一編號一至七所示之
偽造印章及泰安產物保險股份有限公司第０１９４Ｇ０１２４號
理賠案中檢附亞東紀念醫院診斷證明書上偽造之「朱樹勳印」、
「財團法人徐元智先生醫藥基金會附設亞東紀念醫院證明書專用
章」印文各壹枚均沒收。
    事  實
一、民國九十二年間，戊○○乃大臺北計程車互助會車禍處理員
    ，因業務關係結識友誼印刷企業社負責人己○○（業已審結
    ，居所位於臺北縣板橋市），其二人竟基於偽造印章之概括
    犯意聯絡，自九十二年間某日起至九十四年四、五月間止，
    由戊○○以每次代價新臺幣（下同）二千元至六千元不等之
    價格，委託己○○在友誼印刷企業社位於臺北市○○○路○
    段二二五巷三弄十二號廠房內，連續盜刻如附表一編號一至
    九所示印章，完成後分次交予戊○○持有，足以生損害於公
    眾及他人。戊○○收受己○○所交付之如附表編號一、四所
    示印章後，其友人甲○○（業已審結）於九十三年十二月間
    ，因與庚○○、丁○○、乙○○等人（均已審結）謀定佯以
    庚○○車禍受傷為由，向泰安產物保險股份有限公司詐領強
    制汽車責任保險理賠金（理賠案號：０１９４Ｇ０１２４號
    ，以下簡稱泰安公司庚○○理賠案），甲○○遂向戊○○提
    議借用附表一編號一、四所示之偽造印章，以便偽造申請保
    險理賠時所需之診斷證明書，而戊○○明知甲○○欲偽造診
    斷證明書，竟仍允諾出借前述偽造印章，其與甲○○基於偽
    造私文書之犯意聯絡，戊○○並基於幫助詐欺之犯意，由甲○○持其自行列印之空白亞東醫院診斷證明書，於九十三年
    年底至九十四年三月底期間之某日，前往戊○○位於臺北市
    ○○路○段一六四號之辦公室內，蓋用戊○○提供之附表一
    編號一、四所示偽造印章（因此於上開診斷證明書上產生偽
    造之「朱樹勳印」、「財團法人徐元智先生醫藥基金會附設
    亞東紀念醫院證明書專用章」印文各一枚），再交由與甲○○亦有犯意聯絡之丁○○填寫「患者于93-12-01急診，93-1
    2-02住院實行左髖股關節置換術，93 -12-11 出院，左下肢
    遺存顯著運動障害…」等不實內容，而偽造該份亞東紀念醫
    院診斷證明書，足以生損害於朱樹勳及亞東紀念醫院對於診
    斷證明書核發之正確性。嗣甲○○將該份偽造之亞東紀念醫
    院診斷證明書連同其餘偽造之各項文件，交由與之亦有犯意
    聯絡之乙○○辦理保險理賠事宜，因此於九十四年五月九日
    向泰安產物保險股份有限公司詐得強制汽車責任險理賠金五
    十三萬七千二百十四元，戊○○即以前述方式幫助甲○○等
    人遂行詐領保險金之犯行。嗣因臺灣板橋地方法院檢察署檢
    察官發覺甲○○等人有偽造該署相驗屍體證明書以詐領強制
    汽車責任險保險金之犯行，始循線查悉上情。
二、案經法務部調查局北部地區機動組、臺北縣政府警察局三重
    分局、新莊分局分別移送及臺灣板橋地方法院檢察署檢察官
    自動簽分偵辦。本院於準備程序進行中，被告戊○○就被訴
    事實為有罪之陳述，經告知簡式審判程序之旨，並聽取公訴
    人、被告之意見後，本院合議庭裁定由受命法官獨任進行簡
    式審判程序。
    理  由
一、上揭犯罪事實，業據被告於本院準備程序、審理時均自白不
    諱，核與證人即共犯己○○、甲○○分別於本院審理時證述
    之情節相符，並據證人庚○○、丁○○分別於本院審理時結
    證綦詳，復有泰安公司庚○○理賠案檢附之偽造亞東紀念醫
    院診斷證明書一份在卷可憑，及如附表一編號一至七所示之
    印章扣案可證，足認被告上開自白與事實相符。從而本案事
    證明確，被告犯行堪予認定。
二、論罪科刑：
  (一)被告行為後，如附表二所示之相關法律均業經變更，並均於
    九十五年七月一日施行，茲經本院綜合全部罪刑整體比較結
    果，裁判時之新法並未較有利於被告，依刑法第二條第一項
    前段規定，自應一體適用行為時即修正前刑法第二十八條、
    第五十六條、第五十五條及第五十一條第五款之規定論處，
    合先敘明。
  (二)核被告所為，係犯刑法第二百十七條之偽造印章罪、同法第
    二百十條之偽造私文書罪及同法第三十條、第三百三十九條
    第一項之幫助詐欺取財罪。被告就偽造印章及偽造私文書之
    犯行，分別與己○○、甲○○有犯意聯絡及行為分擔，屬共
    同正犯。其於泰安公司庚○○理賠案檢附之亞東紀念醫院診
    斷證明書偽造「朱樹勳印」、「財團法人徐元智亞東紀念醫
    院診斷證明書章」之印文，乃偽造私文書之階段行為，不另
    論罪。被告自九十二年間起至九十四年四、五月止，期間多
    次偽造印章之犯行，時間緊接，所犯係構成要件相同之罪，
    顯基於概括犯意為之，為連續犯，應依修正前刑法第五十六
    條之規定，論以一罪，並加重其刑。被告係就甲○○等人詐
    領泰安公司庚○○理賠案保險金之犯行提供助力，非直接參
    與構成要件行為，為幫助犯。所犯偽造文書罪及幫助詐欺取
    財罪二罪間，有方法結果之牽連關係，應依修正前刑法第五
    十五條之規定，從較重之偽造私文書罪一罪處斷。被告係偽
    造附表一編號一、四所示之印章完成後，經甲○○之提議，
    始同意將之借予甲○○偽造泰安公司庚○○理賠案所需之診
    斷證明書乙節，業據被告於偵查及本院審理時供陳在卷，顯
    係偽造印章完成後始另行起意偽造文書之犯行，二者犯意不
    同，行為互殊，應分論並罰，檢察官認上開二罪具有方法結
    果之牽連關係，容有誤會。
  (三)爰審酌被告犯行有害亞東紀念醫院診斷證明書核發之正確性
    ，助長甲○○等人詐騙保險金之犯行，危害強制汽車責任保
    險之公益目的，且偽造之印章數量不少，惟其素行尚屬良好
    ，兼以坦承犯行之犯後態度，暨其犯罪之動機、目的、所生
    危害等一切情狀，分別量處如主文所示之刑，並就偽造印章
    罪部分諭知易科罰金之折算標準。又被告犯罪時間在九十六
    年四月二十四日以前，所犯之罪並無中華民國九十六年罪犯
    減刑條例第三條、第五條所列不得減刑之情形，爰依該條例
    第二條第一項第三款、第九條、第十條之規定，各減其刑期
    二分之一，分別諭知易科罰金之折算標準，再就所減之刑定
    其應執行刑及諭知易科罰金之折算標準（被告行為後，刑法
    第四十一條第一項前段關於易科罰金之折算標準，亦於九十
    五年七月一日修正施行。依修正前刑法第四十一條第一項前
    段及修正前罰金罰鍰提高標準條例第二條之規定，易科罰金
    係以銀元一百元以上三百元以下即新臺幣三百元以上九百元
    以下折算一日，依修正後刑法第四十一條第一項前段之規定
    ，則以新臺幣一千元、二千元或三千元折算一日，二者相較
    之下，以修正前之規定較有利於被告。故依刑法第二條第一
    項前段規定，自應適用修正前刑法第四十一條第一項前段、
    修正前罰金罰鍰提高標準條例第二條之規定，諭知易科罰金
    之折算標準）。
  (三)扣案如附表一編號一至七所示之偽造印章，以及泰安公司庚○○理賠案中檢附亞東紀念醫院診斷證明書上偽造之「朱樹
    勳印」、「財團法人徐元智先生醫藥基金會附設亞東紀念醫
    院證明書專用章」印文各一枚，均應依刑法第二百十九條之
    規定宣告沒收。至於附表一編號八、九所示印章，已遭被告
    埋藏丟棄，此節業據被告於本院審理時供述明確（見本院審
    理程序(一)卷第八十九頁），既已滅失，爰不併為沒收之宣告
    。
三、公訴意旨另以：被告於九十二年間起至九十四年間止，另委
    託己○○印製空白之國立臺灣大學附設醫院、財團法人長庚
    紀念醫院、財團法人恩主公醫院、亞東醫院等各家醫院診斷
    證明書，此部分亦觸犯刑法第二百十條之偽造私文書罪嫌云
    云。然查：觀諸檢調單位在己○○住處扣得之各家醫院診斷
    證明書，其內容均為空白，既均缺乏一定意思表示之表彰，
    其等文書形式均即有未備，無從論以偽造私文書罪嫌。本院
    復查無其他積極證據足以證明被告有檢察官此部分所指之偽
    造文書犯行，惟檢察官認此部分與前揭論罪科刑之偽造印章
    罪間，具有方法結果之牽連關係，爰不另為無罪之諭知。
四、檢察官移送併辦意旨（臺灣臺北地方法院檢察署九十六年度
    偵字第七二二六號）另以：被告受長勝交通股份有限公司（
    下稱長勝公司）之委託，為長勝公司所有之營小客車處理交
    通事故。緣案外人卓宏向長勝公司租用車號七Ｂ－六八二號
    營小客車，於民國九十四年十月二十一日，在臺北市○○○○○道及公園路口，與蘇恩民駕駛之車號ＲＹ－二八五二號
    自小客車發生擦撞，詎戊○○明知「證物１」所示之「修理
    單」係其職員陳世泉（原名陳識宇）所為之車損報告，並非
    盛德汽車有限公司修理師傅所為，竟基於為自己不法所有之
    意圖，於九十五年六月間某日，將上開「修理單」充為向臺
    灣臺北地方法院對告訴人提出民事訴訟（九十五年度北簡字
    第三八五五三號）之證物，用以表示前述七Ｂ–六八二號營
    小客車至盛德公司維修費用達十二萬四千九百十元之意，惟
    尚未得逞，即為蘇恩民發現上開明細單據並無盛德公司之公
    司印章及修理師傅之簽章，且明細單順序錯亂，而報警循線
    查知上情，因認被告另涉犯刑法第三百三十九條第三項、第
    一項之詐欺取財未遂罪，且與本案犯行有連續犯之裁判上一
    罪關係云云。然查：被告於本案中乃基於幫助之犯意，為甲○○詐領強制汽車保險金之犯行提供助力，並無自己與之共
    同犯詐欺取財罪之意思，而檢察官移送併案意旨所指之犯罪
    事實，則係被告以自己犯罪之意思而從事詐欺罪之構成要件
    行為，二者實難認有何概括之犯意可言。再者，被告幫助甲○○詐領保險金之犯罪時間乃於九十四年五月間，距離其併
    案部分之犯行，時間相隔已逾一年；被告於幫助甲○○詐領
    保險金時，客觀上復實難想像其已預見嗣後卓宏將與蘇恩民
    發生車禍，而概括計畫移送併辦所指詐欺取財犯行之可能性
    ，益徵二者並非本於一個概括之犯罪計畫而為，不能認具備
    連續犯之裁判上一罪關係，併案部分即非本案起訴效力所及
    ，本院無從併予審判，自應退回由檢察官另行處理，附此敘
    明。
五、如不服本判決，得自收受送達之日起十日內，向本院提出上
    訴。
據上論斷，應依刑事訴訟法第二百七十三條之一第一項、第二百
九十九條第一項前段，刑法第二條第一項前段、修正前第二十八
條、修正前第五十六條、第三十條、第二百十條、第二百十七條
、第三百三十九條第一項、修正前第五十五條、修正前第四十一
條第一項前段、修正前第五十一條第五款、第二百十九條，刑法
施行法第一條之一，修正前罰金罰鍰提高標準條例第二條，中華
民國九十六年罪犯減刑條例第二條第一項第三款、第七條、第九
條、第十條，判決如主文。
本案由檢察官丙○○提起公訴，經檢察官林珮菁到庭執行職務。
中    華    民    國    97    年    2     月    19    日
                  刑事第九庭?法?官  劉元斐
上列正本證明與原本無異。
如不服本判決，應於判決送達後十日內敘明上訴理由，向本院提
出上訴狀（應附繕本）。
                              書記官  張懿端
中    華    民    國    97    年    2     月    19    日
附錄本案論罪科刑所引法條
刑法第二百十條：
偽造、變造私文書，足以生損害於公眾或他人者，處五年以下有
期徒刑。
刑法第二百十七條
偽造印章、印文或署押，足以生損害於公眾或他人者，處三年以
下有期徒刑。
盜用印章、印文或署押，足以生損害於公眾或他人者，亦同。
刑法第三百三十九條：
意圖為自己或第三人不法之所有，以詐術使人將本人或第三人之
物交付者，處五年以下有期徒刑、拘役或科或併科一千元以下罰
金。
以前項方法得財產上不法之利益或使第三人得之者，亦同。
前二項之未遂犯罰之。
附表一
┌──┬───────────────────────────┬──────────────┐
│編號│盜刻之印章                                            │應處理情形                  │
├──┼───────────────────────────┼──────────────┤
│一  │財團法人徐元智亞東紀念醫院診斷證明書專用章            │沒收                        │
├──┼───────────────────────────┼──────────────┤
│二  │國立臺灣大學附設醫院診斷證明書專用章                  │沒收                        │
├──┼───────────────────────────┼──────────────┤
│三  │財團法人恩主公醫院診斷證明書專用關防                  │沒收                        │
├──┼───────────────────────────┼──────────────┤
│四  │朱樹勳印                                              │沒收                        │
├──┼───────────────────────────┼──────────────┤
│五  │財團法人長庚紀念醫院印                                │沒收                        │
├──┼───────────────────────────┼──────────────┤
│六  │陳醫師章                                              │沒收                        │
├──┼───────────────────────────┼──────────────┤
│七  │乙                                                    │沒收                        │
├──┼───────────────────────────┼──────────────┤
│八  │臺北市立聯合醫院和平院區乙種證明書專用章(一)            │業經被告埋藏丟棄，既已滅失，│
│    │                                                      │爰不併予宣告沒收。          │
├──┼───────────────────────────┼──────────────┤
│九  │馬偕紀念醫院章                                        │同上                        │
└──┴───────────────────────────┴──────────────┘
附表二
┌──────┬───────────┬───────────┬──────────────┐
│相關修正條文│行為時即修正前之規定  │裁判時即修正後之規定  │本案具體適用後之比較結果    │
├──────┼───────────┼───────────┼──────────────┤
│共同正犯（刑│二人以上共同實施犯罪之│二人以上共同實行犯罪之│被告就其偽造印章及偽造私文書│
│法第二十八條│行為者，皆為共犯。    │行為者，皆為正犯。    │之犯行，均係以自己共同犯罪之│
│）          │                      │                      │意思，分別與己○○、甲○○有│
│            │                      │                      │犯意聯絡及行為分擔，無論依修│
│            │                      │                      │正前或修正後之規定，均成立共│
│            │                      │                      │同正犯，修正後之規定並未較有│
│            │                      │                      │利於被告。                  │
├──────┼───────────┼───────────┼──────────────┤
│第三十三條第│罰金：一元以上。      │罰金：新臺幣一千元以上│刑法分則各編所定罰金之貨幣單│
│五款        │                      │，以百元計算之。      │位原為銀元，且依修正前刑法第│
├──────┼───────────┼───────────┤三十三條第五款規定，罰金刑為│
│刑法施行法第│無。                  │中華民國九十四年一月七│一銀元以上，而有關罰金倍數之│
│一之一條    │                      │日刑法修正施行後，刑法│調整及銀元與新臺幣之折算標準│
│            │                      │分則編所定罰金之貨幣單│，則定有「罰金罰鍰提高標準條│
│            │                      │位為新臺幣。（第一項）│例」及「現行法規所定貨幣單位│
│            │                      │九十四年一月七日刑法修│折算新臺幣條例」，除罰金以一│
│            │                      │正時，刑法分則編未修正│銀元折算三元新臺幣外，並將七│
│            │                      │之條文定有罰金者，自九│十二年六月二十六日以前修正之│
│            │                      │十四年一月七日刑法修正│刑法部分條文罰金數額提高二至│
│            │                      │施行後，就其定數額提高│十倍，其後修正者則不再提高倍│
│            │                      │為三十倍。但七十二年六│數；九十五年七月一日施行之現│
│            │                      │月二十六日至九十四年一│行刑法第三十三條第五款則將罰│
│            │                      │月七日新增或修正之條文│金刑提高為新臺幣一千元以上，│
│            │                      │，就其所定數額提高為三│並以百元計算，復增訂刑法施行│
│            │                      │倍。（第二項）        │法第一之一條，將刑法分則編各│
│            │                      │                      │罪所定罰金之貨幣單位改為新臺│
│            │                      │                      │幣，並將七十二年六月二十六日│
│            │                      │                      │以前修正之刑法部分條文罰金數│
│            │                      │                      │額提高為三十倍，其後修正者則│
│            │                      │                      │提高為三倍。故比較修正前、後│
│            │                      │                      │刑法第三百三十九條第一項之罰│
│            │                      │                      │金刑，就罰金刑最高數額雖屬一│
│            │                      │                      │致，但修正前罰金刑之最低數額│
│            │                      │                      │為銀元一元，折算成新臺幣三元│
│            │                      │                      │，修正後罰金之最低數額則為新│
│            │                      │                      │臺幣一千元，自均以修正前即行│
│            │                      │                      │為時法有利於被告。          │
├──────┼───────────┼───────────┼──────────────┤
│牽連犯（刑法│一行為而觸犯數罪名，或│一行為而觸犯數罪名者，│被告所犯偽造私文書及幫助詐欺│
│第五十五條）│犯一罪而其方法或結果之│從一重處斷。但不得科以│取財罪二罪間，具有方法結果之│
│            │行為犯他罪名者，從一重│較輕罪名所定最輕本刑以│牽連關係，依修正前之規定，係│
│            │處斷。                │下之刑。（已刪除牽連犯│從一重處斷；修正後刑法第五十│
│            │                      │之規定）              │五條既已刪除牽連犯之規定，其│
│            │                      │                      │犯行即有數罪併罰之可能，修正│
│            │                      │                      │後之規定並未較有利於被告。  │
├──────┼───────────┼───────────┼──────────────┤
│連續犯（刑法│連續數行為而犯同一之罪│刪除                  │被告多次偽造印章之犯行，依修│
│第五十六條）│名者，以一罪論。但得加│                      │正前刑法第五十六條之規定，均│
│            │重其刑至二分之一。    │                      │論以一罪，刑法修正後既已刪除│
│            │                      │                      │連續犯之規定，則有可能數罪併│
│            │                      │                      │罰，修正後之規定並未較有利於│
│            │                      │                      │被告。                      │
├──────┼───────────┼───────────┼──────────────┤
│定應執行刑（│宣告多數有期徒刑者，於│宣告多數有期徒刑者，於│被告所犯之偽造印章罪及偽造私│
│刑法第五十一│各刑中之最長期以上，各│各刑中之最長期以上，各│文書罪，依修正前之規定，定應│
│條第五款）  │刑合併之刑期以下，定其│刑合併之刑期以下，定其│執行刑之上限為二十年，修正後│
│            │刑期。但不得逾二十年。│刑期。但不得逾三十年。│則提高為三十年，以修正前之規│
│            │                      │                      │定有利於被告。              │
└──────┴───────────┴───────────┴──────────────┘


司法院資訊處製作；財團法人民間司法改革基金會備份。
